【裁判字號】    88,重訴,568
【裁判日期】    890824
【裁判案由】    返還價金
【裁判全文】
臺灣板橋地方法院民事判決  八十八年度重訴字第五六八號
    原      告  乙○○
    訴訟代理人  袁岳衡律師
    複  代理人  王簡寶鳳  住台北市○○路三十二號八樓
    被      告  甲○○  住台北縣新莊市○○路三０二巷一號十樓
    訴訟代理人  廖忠信律師
    複  代理人  周文哲律師
右當事人間請求返還價金事件，本院判決如左：
    主    文
被告應給付原告新臺幣陸佰肆拾萬元，及自民國八十八年十月二十二日起至清償日止
按年息百分之五計算之利息。
訴訟費用由被告負擔。
本判決第一項於原告以新台幣貳佰壹拾參萬元供擔保後，得假執行，但被告如於假執
行程序實施前以新台幣陸佰肆拾萬元供擔保後，得免為假執行。
    事    實
甲、原告方面：
    一、聲明：
      （一）求為判決如主文第一項所示。
      （二）原告願供擔保請准予宣告假執行。
    二、陳述：
      （一）緣原告於民國八十八年六月十日向被告甲○○購買座落於台北縣新莊市
            ○○街五十六巷八弄七號十一樓「樓閣大廈」一戶（下稱系爭房屋），
            被告甲○○為地主，提供土地與建商合建，承造人即訴外人張文德僅係
            乙級營造商，向甲級營造商之訴外人鍾正憲借牌承造，興建過程中就問
            題重重，系爭房屋連續壁內縮二十公分，施工不當，顯已成無法居住之
            危樓，且已無法修復，為此，原告已於八十八年十月二日向被告解除買
            賣契約，爰依民法第三百六十五條規定請求被告負瑕疵擔保責任，返還
            原告已給付之價金並自起訴狀繕本送達翌日起按年息百分之五計算之利
            息。
      （二）系爭房屋周圍之房屋均未倒塌，僅系爭房屋倒塌，足見房屋本身有瑕疵
            ，房屋傾倒本身就是一種物之瑕疵，否則房屋不會無故倒塌。
    三、證據：提出存證信函、不動產買賣契約書、剪報等影本各一件為證。
乙、被告方面：
    一、聲明：
      （一）原告之訴及假執行之聲請均駁回。
      （二）如受不利判決，願供擔保請准宣告免為假執行。
    二、陳述：
      （一）按買賣標的物之利益及危險，自交付時起，均由買受人承受負擔，民法
            第三百七十三條前段定有明文，本件系爭房屋已於八十八年六月十日由
            被告出賣予原告，已依約交付原告管領使用，並於八十八年六月二十五
            日完成移轉登記，是系爭建物茍因九二一大地震之不可抗力天然災害，
            致成無法居住之危樓，依上開規定，就此天然災害之危險發生，自無令
            被告負責之理，故原告主張解除買賣契約返還價金及利息云云，並無理
            由。
      （二）退步言，被告並非建商，而係提供土地合建後分取房屋之地主，上開房
            屋茍因結構安全上之重大瑕疵，九二一大地震後致成無法居住之危樓，
            被告亦無從知悉，就地震造成房屋成為危樓之損失而言，被告本身亦係
            受害人，原告應依法向建商求償，而非由被告就此天災承擔任何法律責
            任。
      （三）當事人主張有利於己之事實者，就其事實有舉證之責任，民事訴訟法第
            二百七十七條定有明文，是原告起訴所主張者，自應由原告負舉證責任。
      （四）系爭房屋座落於樓閣大樓北棟，依據台北縣政府委託土木技師公會、台
            灣省結構技師公會及台灣省建築師公會台北辦事處辦理完成之「龍閣大
            廈倒塌受損鑑定報告」結論所載，有關本件系爭建物之鑑定結果為：「
            鑑定標的物之北棟大樓結構混凝土及鋼筋等施工材料抽樣試體經送檢驗
            ，其試驗結果尚符合設計強度」，可見系爭建物並無原告所謂之施工不
            當所造成之瑕疵，是原告依物之瑕疵擔保解約請求返還價金，咸無理由
            。
    三、證據：提出建物及土地登記謄本、龍閣大廈鑑定報告書節本影本、不起訴處
        分書、民事聲請狀、麗屋建設事業股份有限公司股東名簿等影本各一件為證
        。
        理  由
一、本件原告起訴主張於八十八年六月十日向被告購買座落於台北縣新莊市○○街五
    十六巷八弄七號十一樓「樓閣大廈」一戶，因房屋建築結構有瑕疵，故於九二一
    大地震時已傾斜成危樓無法修復，原告已於八十八年十月二日解除買賣契約，爰
    依民法第三百六十五條規定請求判令被告返還如主文所示之價金及遲延利息等語
    。被告則以系爭房屋已於八十八年六月十日由被告出賣予原告，並交付原告管領
    使用，且於八十八年六月二十五日完成移轉登記，依民法第三百七十三條前段規
    定，此種因九二一大地震不可抗力之危險，應由原告負擔，而被告並非建商，就
    系爭房結構安全上之重大瑕疵，並無從知悉，況依據台北縣政府完成之「龍閣大
    廈倒塌受損鑑定報告」之結論，系爭房屋之結構混凝土及鋼筋等試驗結果尚符合
    設計強度，並無瑕疵存在等語資為抗辯。
二、原告主張於八十八年六月十日向被告購買系爭房屋，價金六百四十萬元，原告已
    給付完畢，被告則已於八十八年七月二日將系爭房屋交付原告管領使用，並業於
    同年六月二十五日完成移轉登記為原告所有，嗣系爭房屋於八十八年九月二十一
    日因大地震而傾斜，結構受損之事實，為被告所不爭執，並有不動產買賣契約書
    、土地及建物謄本、剪報各一件等影本及台北縣政府八十八年九月二十八日八八
    北府工字使字第三六八九二三號函載明：「本次震災傾斜及結構受損建築物計有
    本縣新莊市○○○○○街五十六巷．．．七號．．．附十一樓（以上為龍閣大廈
    集合住宅）」等語在卷可資佐證，應堪信為真實。
三、按物之出賣人，對於買受人應擔保其物依第三百七十三條之規定危險移轉於買受
    人時，無滅失或減少其價值之瑕疵，亦無滅失或減少其通常效用或契約預定效用
    之瑕疵，民法第三百五十四條定有明文。此種物之瑕疵擔保責任，性質上為一種
    無過失責任，不論出賣人就其所為給付之瑕疵，有無過失，均應令其負法定之擔
    保責任。經查：
    （一）房屋之建築結構是否依據設計圖說施工，並符合建築法令等規定，乃住宅
    安全性之基本要求，且屬於房屋通常應具備之效用，倘未符法令規定，即屬買賣
    交易上物之瑕疵。是本件應審酌之主要爭點即在於：系爭房屋之建築結構強度，
    究竟是本身即有未符建築法規要求之瑕疵存在，抑或本身並無瑕疵，且即使符合
    法規要求亦無法承受九二一大地震過強之震度？關於此點，於台北縣政府委託土
    木技師公會、台灣省結構技師公會及台灣省建築師公會台北辦事處辦理完成之「
    龍閣大廈倒塌受損鑑定報告」結論第１點，就系房屋失施工材料部分試驗結果，
    雖載：「鑑定標的物之北棟大樓（按即系爭房屋所在之大樓）結構混凝土及鋼筋
    等施工材料抽樣試體經送檢驗，其試驗結果尚符合設計強度，並且監測臨時支撐
    系統之桿件應力，自九二一大地震以來且經過多次之餘震後，並無顯著變化之情
    形，故研判北棟大樓目前尚保持穩定之狀態」等語，惟除此之外，該鑑定報告書
    結論第２點中尚詳載北棟大樓於九二一大地震中受損之原因有下列因素：「（２
    ）標的物依建照原案所附之結構計算書為地下二層地上十二層之建物設計及分析
    ，其地上一層樓高三．五公尺，地上二至十二層各層樓高為三．二公尺。但按同
    一捲卷宗之建築圖面內容顯示及現場勘查，標的物實際樓層為地下二層地上十一
    層，其中地上一層樓高為五．七公尺，建築設計及結構設計在樓層高度及樓層數
    明顯不符。
    （３）標的物地上一層實際挑高五．七公尺，如按原結構圖說一樓柱以三．五公
    尺作結構分析及設計，將低估一樓柱之細長效應，導致該層樓柱設計強度不足及
    耐震能力降低，故九二一地震來襲時，標的物因樑未達降伏，柱已先行破壞。兩
    棟大樓缺乏韌性，繼而南棟倒塌及北棟嚴重受損。（４）由現場勘察，其一樓柱
    主筋在同一處搭接，且鋼筋搭接長度不足，按規範規定搭接長度應為一四八公分
    ，然實際搭接長度則僅有九十五公分。（５）部分結構配鋼圖之柱鋼筋配置量少
    於原結構計算書所註明之鋼筋量，如一樓Ｃ１２柱，其結構計算書設計所需鋼筋
    量為一三七．二平方公分，但結構圖僅配置二十二支＃８（鋼筋量為一一一．五
    平分公分），鋼筋量明顯不足，另地下一層Ｃ１２柱其結構設計所需鋼筋量應為
    二００．九平分公分，但圖說亦僅配置２２支＃８（鋼筋量為一一一．五平分公
    分）鋼筋量亦有不足現象」，此有台北縣政府於八十九年五月二十九日以八九北
    府工字使字第一九０六九０號函檢送之「台北縣新莊市龍閣大廈倒塌受損鑑定報
    告書」三冊載明綦詳可按（主要參見第一冊，第五至六頁之結論部分），顯見系
    爭大樓之建築設計及結構設計，無論在樓層高度、樓層數、鋼筋搭接長度及鋼筋
    配置量等均明顯不符建築法規，雖鑑定報告以地上一樓為鑑測對象，但此種涉及
    房屋整體性安全結構之建築結構瑕疵，當然構成系爭房屋結構上之瑕疵，是系爭
    房屋確有民法第三百五十四條所定之物之瑕疵，應堪認定，被告僅執鑑定報告中
    之結論第１點，即認系爭房屋之建築結構並無瑕疵云云，尚難採信。
    （二）物之瑕疵既係無過失責任，不以物之出賣人主觀上具有故意過失為必要，
    則出賣人縱於買賣標的物交付於買受人時不知物有瑕疵，亦無礙於其應負物之瑕
    疵擔保責任，是被告以其並非建商，僅係提供土地與建商合建而分得系爭房屋，
    不知有瑕疵，無庸負責云云，亦無足採。
    （三）依民法第三百五十四條規定，民法第三百七十三條之立法作用不僅規定買
    賣標的物危險移轉之時點，同時也成為出賣人就買賣標的物應負瑕庛擔保責任之
    始點，此觀法文規定甚明，是被告援引民法第三百七十三條之規定主張免除系爭
    建物因九二一大地震之不可抗力之危險，因而不負瑕疵擔保責任，顯於法不合，
    亦無足採。
四、末按
    （一）買賣因物有瑕疵而出賣人依前五條之規定應負擔保責任者，買受人得解除
    其契約，或請求減少價金。但其情形，解除契約顯失公平者，買受人僅得請求減
    少價金，民法第三百五十九條定有明文。本件系爭房屋有買賣之瑕疵，已如前述
    ，且成為一無法供居住之危樓，前開鑑定報告書並基於：對系爭房屋若欲補強，
    將不符合經濟效益，且補強後將妨礙原使用功能，且系爭房屋所在之北棟大樓目
    前已嚴重受損，顯無抵抗未來較大規模地震下之耐震能力等理由，已建議予以拆
    除，有鑑定報告書存卷可憑，又系爭房屋確已拆除，亦據兩造所不爭執，則原告
    以該瑕疵之嚴重程度據以解除契約，應無顯失公平之排除事由，是原告主張其有
    法定解除權可解除系爭契約，應可憑採；
    （二）又系爭房屋已於八十八年七月二日交付原告管領使用，已如前述，而原告
    於八十八年九月二十一日大地震後發現系爭房屋之瑕疵，旋即於八十九年十月二
    日以存證信函向被告表明解除契約之意思，亦有台北南陽郵局第三十三支局第０
    八一０七號存證信函一件在卷可稽，被告並是認已收到此存證函（見本院八十九
    年三月十四日言詞辯論筆錄），則原告並未逾民法第三百六十五條所定應於「物
    之交付後」六個月行使解除權之除斥期間（八十九年五月五日新修正之民法第三
    百六十五條已修正此權利行使期間為五年，惟因債編施行法並無溯及既往適用之
    特別規定，依法律不溯及既往原則，自不溯及適用於修正前已發生之本件事實）
    ，其解除權之行使應屬適法，是兩造間之買賣契約已因契約解除而不存在，從而
    ，原告訴請返還已給付之買賣價金六百四十萬元及自起訴繕本送達（八十九年十
    月二十一日）之翌日起，按年息百分之五計算之利息，為有理由，應予准許，並
    依聲請酌定相當之擔保金額准予宣告假執行；被告陳明願供擔保請免予宣告假執
    行，亦核無不合，爰並酌定相當金額宣告之，亦併此敘明。
五、據上論結：本件原告之訴為有理由，依民事訴訟法七十八條、第三百九十條第二
    項、第三百九十二條，判決如主文。
中      華      民      國    八十九    年      八      月      二十四  日
                                臺灣板橋地方法院民事第三庭
~B法  官  吳從周
右正本證明與原本無異。
如不服本判決，應於判決送達後廿日內，向本院提出上訴狀。
中      華      民      國    八十九    年      八      月      三十一  日
~B書記官  許清琳


司法院資訊處製作；財團法人民間司法改革基金會備份。
